臺灣高等法院刑事判決　　　　　　　　　　　　九十一年度重上更(五)字第五號
　　上　訴　人
　　即　被　告　甲○○
　　選任辯護人　李杰英　律師
　　上　訴　人
　　即　被　告　丁○○
　　選任辯護人　黃明郎　律師
　　上　訴　人
　　即　被　告　辛○○
　　　　　　　　丙○○
　　右二人共同
　　指定辯護人　本院公設辯護人　乙○○
　　上　訴　人
　　即　被　告　己○○
　　選任辯護人　薛欽峰　律師
右上訴人，因違反貪污治罪條例案件，不服台灣台北地方法院八十一年度訴字第二六
二九號、八十一年度易字第七七一九號，中華民國八十二年七月八日、二十二日第一
審判決 (起訴案號：台灣台北地方法院檢察署八十一年度偵字第一一四０六、一三七
四六、二二九三五號)，提起上訴，經判決後，由最高法院第五次發回更審，本院判
決如左：
    主  文
原判決關於甲○○、丁○○、己○○、辛○○、丙○○部分均撤銷。
甲○○共同依據法令從事公務之人員，對於主管之事務，直接圖利，處有期徒刑伍年
，褫奪公權年。所得財物新台幣參佰萬元應予追繳沒收，如全部或一部無法追繳時
，應以其財產抵償之。
己○○與依據法令從事公務之人員，共同對於主管之事務，直接圖利，處有期徒刑伍
年，褫奪公權貳年。所得財物新台幣參佰萬元應予追繳沒收，如全部或一部無法追繳
時，應以其財產抵償之。
辛○○、丙○○與依據法令從事公務之人員，共同對於主管之事務，直接圖利，各處
有期徒刑年，均褫奪公權壹年陸月。所得財物新台幣參佰萬元應予追繳沒收，如全
部或一部無法追繳時，應以其財產抵償之。
丁○○無罪。
    事  實
一、甲○○係台北市水源特定區管理委員會（下稱水管會）技士，為依據法令從事公
    務之人員，民國八十年一月間，因獲知台北縣新店市龜山里里民代表大會曾有疏
    浚新店溪以維居民之安全之提議，而將之告知其友丙○○，丙○○即與甲○○，
    並邀辛○○、己○○等人謀議，擬假藉疏浚新店溪名義，而實則以盜取台北縣新
    店溪龜山段台北市水源特定區內南勢溪之砂石牟利。並推由丙○○向任職台北縣
    政府工務局水利課技士之丁○○探詢，丁○○不知情但告以用疏浚名義申請不易
    獲准，改以施設蛇籠護岸工程名義提出申請，較為可行。丙○○得知上情後即與
    甲○○、辛○○、己○○及建築師庚○○（未據起訴），在台北市○○路葉楓林
    鋼琴酒吧（係由丙○○、辛○○、庚○○等人合夥經營）商議，庚○○亦提議以
    蛇籠護岸名義申請為佳，乃推由庚○○負責繪圖，辛○○以當地人士名義提出申
    請，甲○○以水管會承辦人身分護航，丙○○則負責與台北縣政府有關人員協調
    ，共同意圖為自己不法之所有，而議定挖取砂石出售，所獲利益由甲○○、己○○、辛○○及丙○○等人均分，議妥後即由辛○○於八十年五月三日具名申請（
    丙○○亦於申請人辛○○之「住址」旁簽名），以颱風季節將屆，為防範造成更
    嚴重災害，擬就地取材，自行施設蛇籠護岸工程為由，向台北縣政府申請核發河
    川公地使用許可書（上開五月三日之申請，遭台北縣政府以﹕「請依台灣省河川
    管理規則規定辦理」為由退件後，辛○○更於同年六月三日檢附相關文件再提申
    請）。台北縣政府工務局承辦員丁○○受理後，即簽擬於同年六月二十一日會勘
    現場，並函知水管會及所在地之台北縣新店市公所，屆期丁○○與甲○○分別奉
    命代表台北縣政府及水管會，並與代表台北縣新店市公所之潘錠俊前往申請地點
    即南勢溪新店市○○段一－一０Ａ、一－三０六Ａ河川地會勘，甲○○當天雖未
    即表示意見，但水管會係主管台北區水源特定區內土地使用管制、土石採取案件
    之審查許可，並有關水源、水質保護行為之查報取締及處理，其奉命代表水管會
    前往參與會勘，即屬其主管之事務，並明知在河川地採取土石，應依土石採取規
    則規定辦理及新店南勢溪係禁止採石之河流，辛○○申請之目的在盜取砂石，已
    違背河川管理規則規定等情，竟於會勘後之同年月二十四日，對上開會勘出具：
    「施工材料（包括施工時使用及背面填料），由現場採取使用，剩餘廢土石料應
    運離現場」之意見書，實質上係逕可當場採取土石之含意，以圖利自己及辛○○
    、丙○○及己○○等人，並將之交與丁○○附於其所製作之會勘紀錄作附件。而
    丁○○並於會勘結論四記載：「台北水源特區管理委員會意見附后（如附件）」
    等語，且於八十年七月廾四日函告申請人辛○○繳納使用費，再於八十年八月十
    四日備函核發台北縣政府八十北府工水一字第一０七六號河川公地使用許可書（
    以下簡稱許可書），丁○○疏於注意，漏未列知水管會，實際即准許在該處河川
    公地上施工，申請人藉機採取砂石。而甲○○、辛○○、丙○○、己○○及庚○○等人於取得許可書後，因工程資金問題及是否申報開工意見不一，己○○即表
    示有人願收購上開能以施設蛇籠工程為名行盜採砂石之實之「機會利益」（為敘
    述便利，以下簡稱「利益」），眾人即決定出讓，由辛○○、丙○○及庚○○於
    同年十二月一日出具授權書，委託己○○處理上開蛇籠工程使用河川公地之利益
    之轉讓事宜，嗣於同年月十七日，由己○○出面，以新台幣（下同）三百萬元之
    代價轉讓本件工程「利益」與戊○○（業經判決罪刑確定），並簽立使用權轉讓
    契約書及承諾書。前開三百萬元利益，原議由己○○、甲○○、辛○○、丙○○
    等人均分，但己○○於取得並交給庚○○結算處理後，先扣除辛○○、丙○○、
    庚○○三人前向己○○借款未還之金額，及先前墊付酒菜款，餘交予辛○○、丙○○（二人各得二萬五千元）及庚○○等人。戊○○受讓上開「利益」後，即以
    每月三萬五千元之代價僱用己○○在本案河川公地現場指揮施工，並交付二百五
    十萬元作工程費用。己○○即以辛○○名義，於同年月二十日提出「開工報告書
    」，分向台北縣政府（同年月二十三日收文）、水管會（同年月二十日收文）及
    新店市公所申報開工，並於同年月二十三日晚間，獨自邀約丁○○至台北市西門
    町某地下舞廳餐宴，交付丁○○十萬元以資酬謝，丁○○收受時不知其為金錢，
    迨返家發覺後，旋於翌日以匯票寄還己○○。而水管會收受前述「開工報告書」
    後，甲○○於其直屬長官即代理組長張延光批示：「請附許可書註明本會意見」
    後，竟為順利圖取上述出讓使用河川公地之「利益」，明知其曾參與該案會勘，
    並已出具前開書面意見予丁○○，竟受張延先之諭後，於簽呈上簽報：「本案係
    依據台北縣政府工務局八十年六月七日北工水字第二九八四號函請本會派員會勘
    時，並無會勘紀錄」，而將該不實之事項，登載於其職務上所掌之簽文公文書上
    ，並對張延光佯稱：「許可書上所指本會意見，係渠於八十年六月廿一日會勘時
    所出具之工程施做不要污染水源水質之要求」，致張延光誤信而同意其開工而核
    章，足以生損害於水管會及張延光對職務上所掌職權裁決之正確性。戊○○購得
    前開「利益」後，即與自始即有盜取本案河川砂石犯意之己○○等人，共同基於
    意圖為自己不法所有之概括犯意聯絡，自八十一年一月間起，由己○○負責現場
    管理、並在許可書所載准許施設約五十公尺蛇籠之河川地及附近七十公尺處，盜
    挖採取沈積之砂石，合計一百二十公尺，出售給砂石商潘和服、林炳煌、高銘鴻
    及梁金生等人，至八十一年五月十九日為警當場查獲止，共竊得砂石計五萬九千
    立方公尺以上。
二、案經法務部調查局台北縣調查站移送台灣台北地方法院檢察署檢察官偵查及自動
    檢舉起訴。
    理  由
甲、被告甲○○、辛○○、丙○○及己○○部分
一、訊據上訴人即被告甲○○、辛○○、丙○○、己○○等四人均矢口否認有右揭犯
    行，被告甲○○辯稱：（一）伊未參與辛○○等人謀商盜採砂石之議，伊甫於八
    十年春節前已得知新店市公所申請龜山南勢溪疏浚案不獲允准，在夜楓林俱樂部
    聚餐時，怎可能還建議丙○○以疏浚名義採砂石。（二）本案己○○、辛○○等
    人將新店市○○段一－一０Ａ、一－三０六Ａ段號地施設蛇籠護岸工程，以三百
    萬元代價轉讓戊○○，乃其等私下之契約行為，戊○○逾越許可範圍，採取鉅額
    砂石，亦係己○○與戊○○另一竊盜行為，伊皆未參加，與伊無涉，本件伊未獲
    得任何利得報酬，苟伊有參與豈可能分毫未得？況台北縣政府所核准者，係准予
    施設蛇籠護岸，並非准許採取砂石，並無任何不法。（三）八十年六月二十一日
    伊係受代理組長張延光指派參加會勘，伊當日並不同意設置蛇籠，且意見較多遂
    未於會勘紀錄簽名，伊另行提出其個人之書面意見，第一點已表明係修復原有損
    壞擋土牆，將已崩離之擋土牆牆基掏空後再填實，並建議盡量利用工地現場挖掘
    之廢料作為擋土牆基及回填料，至廢土石為免影響河道，自應運離現場，惟此並
    非准許他人採取砂石；至伊向張延光簽載本件並無會勘紀錄，乃因縣政府疏失，
    未將會勘紀錄副知水管會，既確無會勘紀錄在手，於會勘時又未簽名，故伊簽載
    無會勘紀錄即無不合；且其係臨時奉派參與會勘，於會勘畢後職務當即結束，無
    任何利用職務機會或身分之情形，況依台灣省河川管理規則、土石採取規則規定
    主管機關為台北縣政府，伊為會勘單位，准駁與否，無從操控，且申報開工亦無
    庸報水管會核可，是伊僅依職責表示意見，絕無圖利辛○○等人之意思。（四）
    伊所擬具之意見及處理方式事後經水管會從行政上審查，亦認伊無過失，除可據
    此推論伊無職務上之犯罪外，更可認張延光之證詞係卸責之主觀意見（五）辛○○之違建於八十年初曾遭被告查報拆除，啣恨既深，彼此豈可能共謀不法云云。
    被告辛○○、丙○○二人辯稱：伊等不具公務員身分，亦未與甲○○、丁○○謀
    議、合夥，所謂謀議，除自白外，並無其他補強證據；又渠等係依里民大會決議
    ，由里民分費用，擬自行施設蛇籠護岸工程始提出申請，彼等對審核過程毫無
    置喙餘地，亦無所悉，嗣後因無力承設工程乃將本件可使用河川公地以蛇籠護案
    之機會利益讓與他人，並非許其採砂石，戊○○嗣後採取大量砂石不僅係其個
    人行為，且所盜採地點係在「許可書」所載地點下游一公里處，應與被告無關；
    至被告二人雖因前開轉讓而各得二萬五千元，亦僅係車馬費而已，並未取得三百
    萬元云云。被告己○○辯稱：核發系爭河川公地使用許可書施設蛇籠護岸工程之
    申請事宜，係丙○○、辛○○與庚○○合議去辦的，伊與丙○○等人並無行前之
    謀議，亦未參與該申請行為，更未與甲○○有犯意之聯絡，而本案經核准後，辛○○並委由伊居間，將該項設施工程，作價三百萬元轉讓予戊○○承受，伊為單
    純之介紹人；至於另二百五十萬元係戊○○委伊承作該項工程之工資及材料等費
    用，非不法利益；又本案申請地點並無遭盜採情形，並據證人薛仁輝證述在卷，
    被告運離廢棄物則係依主管機關之指示，非竊取土石；此外，丁○○曾於八十年
    台灣光復節前某日晚在餐廳向伊告貸十萬元，邱某為脫免刑責，故意誣賴伊行賄
    等語。
二、經查：
（一）右揭事實，業據被告辛○○、丙○○二人於法務部調查局台北縣調查站調查時
      自白不諱（見第一三七四六號偵（三）卷第三二頁背面至四三），二人所供互
      核相符，且有八十年五月三日、同年六月三日申請書、八十年六月二十一日會
      勘紀錄暨被告甲○○出具之意見書、河川公地使用許可書、開工報告書、甲○○之簽呈（便箋）（以上見卷外證物袋縣政府卷及水管會卷，以下簡稱縣政府
      卷或水管會卷）、使用權轉讓契約書、授權書、承諾書（見同上偵卷第五二至
      五四頁）在卷可稽。而本案向台北縣政府申請南勢溪龜山橋下興建蛇籠護岸工
      程，係由被告己○○、辛○○、丙○○、甲○○等人為合夥之事實，已據被告
      辛○○於調查局、檢察官偵查時供承不諱（見偵(三)卷第三二頁背面、三三、八
      六頁），核與被告丙○○於調查局訊問時所供一致（見偵(三)卷第四十頁背面）
      。被告丙○○甚至於本院前審調查時供稱：本件工程之消息是甲○○提供的，
      伊所知甲○○與己○○是一夥的，庚○○說可以用施設蛇籠護岸名義時，伊也
      經甲○○、辛○○同意等語（見本院上更（一）卷八十四年十月十六日訊問筆
      錄）。是上揭被告辛○○、丙○○於調查站調查時之自白，堪認與事實相符。
      次查，八十年初春節後，被告丙○○、己○○、辛○○與甲○○在庚○○經營
      之夜楓林鋼琴酒吧討論以設施新店南勢溪蛇籠護岸工程名義向台北縣政府請領
      河川公地使用許可書，並委請庚○○繪製前述工程之設計圖並代為向台北縣政
      府辦理各項申請事宜等情，亦據庚○○於法務部調查局調查中證述明確（見偵
      (三)卷第一三八頁背面、第一三九頁正面）。被告甲○○謂其未參與提議或亦未
      參與云云，顯不足採。況且，庚○○雖陳稱伊僅代為繪圖，賺取十萬元之費用
      ，該十萬元且尚未取得云云。被告辛○○亦稱，庚○○未參與入股（見偵(三)卷
      第三三頁背面、三八頁）。然被告己○○稱：庚○○及丙○○等人曾邀其入股
      共同開採本案河段砂石，本案工程施作費用原應由庚○○及丙○○等人負擔等
      語（見偵(三)卷第二三頁背面、二十頁）；據被告辛○○及丙○○所述，庚○○
      、己○○亦參與在前開鋼琴酒吧之商議（見偵(三)卷三三頁背面、四十頁），己○○於檢察官訊以：「何人提議本件工程轉讓給別人」時，且稱：「葉進（俊
      ）海告訴我，後來辛○○、丙○○都有同意」等語（見偵(三)卷第一０六頁）。
      不僅如此，庚○○除於六月二十一日會勘時到場外（見偵(三)卷第一三九頁庚○○之陳述），台北縣政府核發本案許可書後，被告甲○○且曾影印其於會勘時
      出具之意見書交予庚○○（見偵(三)卷第三五頁背面、第四一頁背面，辛○○及
      丙○○之供述），甚且本案「利益」欲轉讓予戊○○時，蓋用於使用權轉讓契
      約書、授權書上之辛○○之印章均係己○○至庚○○之建築師事務所取得，亦
      經己○○供述無訛（見偵(三)卷第一０六頁背面）；再觀諸八十年十二月一日之
      授權書，更可見係由辛○○、丙○○及庚○○共同授權己○○全權處理上開蛇
      籠施設工程權利之轉讓事宜（見偵(三)卷第五三頁）。己○○更陳稱：收到戊○○之三百萬元後，係由庚○○結算等語（見偵(三)卷第一０四頁背面、第一０五
      頁），甚且庚○○亦分得出售「利益」所得之三百萬元（詳後述）。綜上所述
      ，庚○○實非僅出面繪圖，縱其未入股，而僅約定取得十萬元之酬勞，但其為
      自己參與本案犯罪之意思極明。被告甲○○、己○○辯稱其未參與事前之協議
      云云，亦不可採。
（二）被告辛○○、丙○○二人雖辯稱：渠等僅收到二萬五千元，並未收到三百萬元
      云云。然被告辛○○、丙○○確係以三百萬元轉讓該工程「利益」，非但已於
      上開使用權轉讓契約書載明，並經被告二人於授權書上簽認無訛（見偵(三)卷第
      五三頁），契約書上且載明戊○○已交付陽明山信用合作社之一百三十萬元支
      票及現金二十萬元等情（見偵(三)卷第五二頁）。次查，被告己○○自始迄本院
      本審仍供稱：伊確實有向戊○○拿到轉讓金三百萬元，惟因扣除辛○○、丙○○、庚○○等人以前向伊借款之金額，故才於農曆過年時，交付辛○○等人各
      二萬餘等語（見偵(三)卷第一０四頁背面、第一０五頁，原審卷第二三五頁背面
      ，本院上訴字第五一八五號卷第七一頁，本院上更（一）第九七頁背面，本院
      更三審卷第六九、一七三頁，本院本審九十三年二月十七日審理筆錄），並有
      丙○○、辛○○、庚○○向己○○借款所簽發之本票、同意書、借條、支票存
      根及收款之承認書附卷可參（見本院八十二年度上訴字第五五０一號卷第六一
      至七五、七七頁）。即被告丙○○亦稱：向己○○借錢是私下的事，八十一年
      農曆元月九日晚上，己○○帶著七、八人說我欠他錢，經過七折八扣，每人只
      拿二萬多元等語（見原審卷第二三五頁背面）。戊○○亦供稱：先於八十年十
      二月間交付現金二十萬元，於簽約後再交付一百三十萬元之支票，十五天後再
      交付現金一百五十萬元，八十一年三月三十一日再交付面額二百五十萬元之支
      票，均交給己○○等語（見偵(三)卷第四五、七六、一二一頁），戊○○嗣於原
      審訊問時稱：先後交付面額一百五十萬、二百五十萬及一百五十萬元之支票予
      己○○等語（見原審卷第五十頁），與前述現金收據及支票所載不合，應係記
      憶之錯誤），且有戊○○提出由己○○於八十年十二月十三日簽收二十萬元之
      訂金收據、均以「己○○林業農產品企業社」為受款人，並經己○○背書，面
      額一百三十萬元、二百五十萬元，八十年十二月十八及八十一年三月三十一日
      期之支票二紙在卷可按（見偵(三)卷第八十至八四頁）。足見被告辛○○、丙○○等確實係以三百萬元轉讓無疑。又己○○就被告丙○○、辛○○及庚○○等
      人分得之金額，嗣改稱：丙○○、辛○○、庚○○等人所得者不僅二萬餘元等
      語（見本院上訴第五五０一號卷第五八頁以下，上更（一）審卷第一七四頁以
      下、上更（二）卷第一四三頁）。然參照己○○前提之本票、支票、借條等文
      件，固可認丙○○、辛○○及庚○○等人係己○○之債務人，然細繹該等憑證
      所指之時間，有年代較久者，其借款金額加計利息後總額若干，已難究明，加
      以庚○○前後經本院按其
      八頁，本審九十三年二月十七日送達回證），已無從審認己○○所言及其提出
      之三百萬元分配表（見本院更（二）卷第一四八頁）是否實在可採，亦不能確
      實算出各人（含甲○○）分得若干不法利益，然仍不影響於被告等人合計圖得
      該三百萬元不法利益之認定，要無疑義。再查，被告己○○固自戊○○收受共
      計五百五十萬元，然其中之二百五十萬元，被告己○○迭辯稱係戊○○委伊承
      作該項工程之工資及材料等費用云云。核與戊○○供稱若要完成前開蛇籠工程
      ，至少需要二、三百萬元之花費，以二百五十萬交給己○○，讓他處理工程方
      面之支出云云（見偵(三)卷第四九頁，一審(一)卷第五八頁、七二頁，本院本審九
      十二年六月十八日訊問筆錄），尚屬相符，己○○此項辯解，應較合理，因己○○既再受僱於戊○○管理工地業務，每月支薪三萬五千元，為雙方自始一致
      供明，衡情己○○無自行負擔工程費用之理，亦無再私吞二百五十萬元鉅款之
      可能。且己○○出具之承諾書（見偵(三)卷第五四頁）載明：四個月內若遭政府
      機關查禁，願將已收尾款二百五十萬元支票退還等語，意在督促己○○取款後
      應積極進行施工，全力配合，俾戊○○可藉機盜砂有利可圖，足見該二百五十
      萬元與工程進行所需有關。故起訴書所載己○○以五百五十萬元轉讓「權利」
      予戊○○，其金額尚有誤載。
（三）按在河川地採取土石，依台灣省河川管理規則第四十八條規定，仍應依相關法
      令即土石採取規則辦理。被告等蓄意規避，以施設蛇籠為名，實意在盜採砂石
      。此被告辛○○於調查站調查時供承：我們係以施設蛇籠護岸工程之名義而採
      取新店南勢溪之砂石，並無意施作前述護岸工程云云（見同上偵(三)卷第三五頁
      背面）。與丙○○所述：甲○○提議之目的即在以疏浚為名義挖取砂石出售圖
      利（見偵(三)卷第三九頁），己○○所供：丙○○、庚○○等人找伊入股共同開
      採本案河段砂石等語（見偵(三)卷第二三頁背面），並無不符。對照戊○○於偵
      查時供稱：己○○簽約時告知可採砂石出售，而伊因認可挖取砂石出售有利可
      圖始願承受（見偵(三)卷第一二一頁正面、第一二二頁正面）及被告己○○於檢
      察官偵查中供稱：「…但因這工程可挖掘砂石出賣，有利可圖，戊○○才會這
      麼做等語」（見同上卷第九一頁）。可見甲○○、辛○○、丙○○、己○○及
      庚○○等人自始即意在共謀盜採本案河川之砂石以出售圖利。
（四）被告甲○○雖辯稱：伊所出具之意見書第一點已表明：「…原有擋土牆已損壞
      …由里民出資自行修復」，故伊之意見並非本案設計圖內ＡＢ段之蛇籠施設工
      程云云。但查台北縣政府工務局於八十年六月七日以八十北工水字第二九八四
      號函請水管會於同年六月二十一日派員會勘之公函主旨內已明載為ＡＢ段「蛇
      籠護岸工程」並檢送申請書圖一份，而非修復擋土牆，有各該公文及設計圖說
      附卷可參（見縣政府卷第九頁及另卷設計圖），被告甲○○於其意見書內且未
      反對蛇籠設施工程。況己○○於八十年十二月二十日以辛○○名義向水管會提
      出開工報告書後，被告甲○○所擬水管會致台北縣政府之函稿亦明載：「…施
      工蛇籠護岸工程既經貴府核准施工使用…」等語（見水管會卷第六、七頁），
      並未表明水管會反對蛇籠護岸設施而僅同意修護擋土牆，足認其所辯係事後諉
      責之詞。被告甲○○雖另辯稱：其所寫意見書第二點之建議，係須修復舊擋土
      牆，將已崩離之擋土牆牆基淘空後再填實，並建議盡量利用工地現場挖掘之廢
      料作為擋土牆基及回填料，至廢土石為免影響河道，自應運離現場，此非准許
      他人採取砂石云云。惟查現場一－三０六Ａ地號已有沖刷現象，有六月二十一
      日之現場會勘紀錄在卷可稽（見縣政府卷第十一頁），被告甲○○參與會勘，
      知之甚詳，現場土石既已沖刷流失，何能淘空後再回填補實，是其建議施工材
      料由現場採取使用，已隱有准他人藉施設蛇籠之便採取土石；至甲○○出具附
      於會勘紀錄之意見書所載剩餘土石料，應運離現場，以保河道暢通云云，更係
      使採取砂石者，藉清除河道廢土石之名義，將所採取土石得以運離現場，其意
      圖不法圖利他人，昭然若揭。被告甲○○另謂其未得分毫利益，可見其無圖利
      之動機云云。就此，被告丙○○於法務部調查局初訊時已供稱：「…同時議定
      挖掘砂石出售之紅利，由本人、甲○○、辛○○、己○○等四人均分。」等語
      （見偵(三)卷第四十頁反面），而己○○提出庚○○製作之案款分配表（即本院
      更（二）卷第一四八頁），其上亦載有「尤…七十萬」之字，該分配表之字跡
      核與庚○○各次到庭應訊之簽名相仿，雖不能證明各人所分得金額是否確實，
      已如上述，然如甲○○自始即不應分配款項，葉某何能在該表如此記載，況參
      本件係由被告己○○、辛○○、丙○○、甲○○等人合夥之事實，已如上述，
      可知被告四人謀議盜採砂石之初，確有均分出售砂石所得之議，顯見甲○○係
      基於圖利自己及辛○○等人之犯罪意思而參與，事至暸然。
（五）其次，八十年十二月二十日己○○以辛○○名義出具之開工申請書送至水管會
      後，甲○○之直屬主管即水管會第一組組長（案發時為代理組長）張延光見開
      工申請書上所附之「許可書」（此係水管會第一次知悉有本案之「許可書」，
      見原審卷第一七二頁張延光之證述）註明四記載：「應另按台北水源特定區管
      理處委員會意見辦理」後，即於被告甲○○簽辦之函稿中批示「請附許可書註
      明本會意見」之事實，已經張延光陳述無訛（見偵(三)卷第一四六頁），且有開
      工報告書及甲○○簽辦之函稿可按（見水管會卷第三至七頁）。而被告甲○○
      明知其於八十年六月二十一日參與會勘，其後並於六月二十四日補具書面意見
      給丁○○，仍於張延光批示後，以便箋簽註「本案依據（台北縣政府）函請本
      會派員會勘時並無會勘紀錄」有該函稿及簽註便箋附卷可稽（見水管會卷第五
      頁），嗣並以口頭對張延光偽稱﹕「許可書上所指本會意見，係指渠等八十年
      六月二十一日會勘時所提出之工程施做不要污染水源水質之要求」，亦據張延
      光於台北縣調查站調查中供證明確（見偵(三)卷第一四六頁背面、一四七頁）。
      則被告甲○○果自認其簽具附於會勘紀錄之意見書合法適當，又何必對代理組
      長張延光隱匿其曾提出之意見？益知被告甲○○心存不法，圖謀不軌，其明知
      不實之事項而登載於其掌管之函文公文書之犯行，即甚明確。被告甲○○雖另
      辯稱：伊於八十年六月廿一日會勘時並未簽名，其後所表示之意見，乃屬伊業
      務上所應有之正當行為，並無行政過失，此由其事後因本案涉訟欲聲請律師補
      助費時，業經水管會內部查核伊為無過失在案云云，並提出水管會技士陳顧淋
      所簽之公文簽註單為證。惟被告甲○○於八十年六月廿一日會勘後以水管會立
      場所表示之意見，即為會勘紀錄之一部分，何能指無會勘紀錄之存在，又其意
      見包括舖設施工道路，施工材料由現場採取，剩餘土石運離及施工期限等，業
      已違法逾權，已據張延光先後於台北縣調查站及法院調查中證述在卷（見偵(三)
      卷第一四八頁，本院上訴卷第五一八五號卷第一五三頁背面，本院更（一）審
      卷第二００頁）；另被告所舉證人即水管會第一組課長戴尚堯於本院前審調查
      中亦到庭證稱：被告所提之前揭公文簽註單係被告從第一組調到第二組後，接
      替被告任被告原職務之技士陳顧淋所簽之意見，當時伊未看過被告於會勘後
      所表示之意見內容，所以在陳技士所簽之公文簽註單蓋章，今看了該意見之內
      容，伊不能判斷被告有無行政過失等語（見本院上訴卷第五一八五號卷第二三
      六頁）；參諸陳顧淋所簽之簽註單，係因被告甲○○欲申請訴訟律師補助費，
      簽註被告甲○○行政無過失，乃屬例行之作法，此有該簽註單附卷可稽（見本
      院上訴卷第五一八五號卷第二七七頁），足見被告此項辯解，亦非足採，自難
      僅以該簽註單作為有利被告之認定。
（六）再者，施設蛇籠護岸工程，水管會意見很重要不能缺，已據證人即台北縣政府
      前水利課長林森泰供明（見原審（一）卷第一七五頁），是被告甲○○所作會
      勘意見，左右許可書發給，茲事體大，其於事隔三天以書面補提意見書，亦無
      不可，並據張延光陳明在卷（見原審卷第一七一頁反面）。被告丁○○辯稱甲○○於八十年六月二十四日所補具之會勘意見書，是用水管會之用紙書寫，並
      蓋有尤某之職銜章，尤某既係水管會指派參與會勘，丁○○因認係基於職權所
      出具，固屬有據。然甲○○雖係代表水管會參與會勘，可認係水管會之意見，
      但據證人張延光於調查站調查時指稱：甲○○不可以提出該會勘紀錄所附之水
      管會意見，因為該意見書內容，不但同意其施設蛇籠護岸工程，舖設施工道路
      ，還包括施工材料由現場採取使用，剩餘廢土石料運離現場，及自開工日起於
      八十一年七月三十日前完工之施工期限，業已違法逾權，而施工材料由現場採
      取使用，剩餘廢土石料外運，此係土石採取行為，應在取得河川使用許可後，
      再依據土石採取規則提出申請，依水管會分層負責規定，亦應先由承辦人即甲○○簽擬意見，陳課、組長審核，由執行長核定，且南勢溪之本件申請地點屬
      於禁採範圍，甲○○根本無權做出同意採取土石之意見等語（見偵(三)卷第一四
      八頁），並有卷附土石採取規則可按（見該規則第六、十條規定）。可見被告
      甲○○之意見，無異違法准許在場採取砂石。張延光於本院前審仍證稱，本案
      採取砂石會影響水源、水質，水管會是不會同意的等語（見更（一）審卷第二
      ００頁背面）。實則，被告丁○○已供稱本案蛇籠工程所需之石頭多為十五公
      分寬之大石頭，本案河段較少該等大石頭，須從外地運入施作（見偵卷第二七
      、二九頁背面），對照現場勘驗照片所示少數之蛇籠（見原審卷第一八三頁以
      下照片），並無不實，則甲○○意見書上所謂施工材料現場採取使用，其用心
      係圖使己○○等盜採砂石，違法圖利，至為明顯。
（七）又查被告丙○○迄原審仍供稱：「當初是甲○○告知我該訊息，而他們亦稱河
      川裏有大石頭，……可採大石頭」（見本院更(三)卷第六十六頁）。又已判刑確
      定之戊○○於檢察官偵查時及本院供承：「在簽約前辛○○、甲○○及廖萬益
      帶我去看過現場，我還問辛○○現場挖採有無問題，甲○○還說自己核發的合
      法執照，再讓給我們自己的公司來做，一定沒有問題，……當時甲○○還拿名
      片給我證實他的身分，……找己○○監工，是預防萬一，如有任何問題他也脫
      不了關係」（見本院更(三)卷第七十七頁、第七十九頁，更(四)卷第二卷第一○一
      頁、第一○三頁、第一○六頁，本審九十二年六月十八日筆錄，偵(三)卷第一二
      一頁），亦與己○○在本院前審所供：「簽約前，辛○○就帶戊○○去看現場
      ，辛○○回來跟我說有與戊○○說可以採砂石，……一定有利可圖」等語相符
      （見本院更(一)卷第九十九頁）。另負責繪圖之庚○○亦供稱：確有與甲○○、
      辛○○、丙○○、己○○等人，在夜楓林鋼琴酒吧商談如何向台北縣政府申請
      河川公地使用許可書之事（見偵(三)卷第一三八頁背面）。依上開事證顯示，
      本件係由水管會之公務員甲○○提議，再夥同辛○○、丙○○、己○○等人共
      謀，並經協議改以施設蛇籠護岸工程名義提出申請，以達盜取砂石之目的。隨
      即由庚○○繪圖，假藉防範颱風災害，就地取材，自行施設蛇籠護岸工程之名
      ，向台北縣政府申請核發河川公地使用許可書，以圖盜取河川之砂石。嗣甲○○、辛○○、丙○○、己○○及庚○○等人，於非法方法取得許可書後，即由
      己○○找來已判刑確定之戊○○，以施設蛇籠工程為名行盜採砂石之實，大量
      竊取砂石出售牟利，且己○○繼受僱於戊○○擔任現場管理，在上址從事本件
      蛇籠護岸施設工程，並挖取土石，挖出之土石由戊○○負責出售，已據己○○
      自始所坦承，亦經戊○○供明在卷（見偵(三)卷第四六頁背面、四七至五一、一
      二一、一二二頁），自堪信為真實。參諸戊○○於偵查時供稱：己○○簽約時
      告知可採砂石出售，而伊因認可挖取砂石出售有利可圖始願承受等語（見偵(三)
      卷第一二一頁正面、第一二二頁正面）。足見己○○係依上述許可書得使用公
      有地之「利益」，延續與甲○○等人當初之合意，並參與實際盜採行為甚明。
      被告四人又由己○○向戊○○取得三百萬元朋分，則甲○○、辛○○、丙○○
      、己○○等人，於謀議之初，對於如何竊取砂石出售之事實，自始即有犯意聯
      絡，嗣後付諸實施，達到目的，被告四人就盜採砂石之犯罪行為，均應全部負
      責。又被告己○○於向丁○○所屬機關申報開工前夕邀宴丁○○，並交付金錢
      十萬元，已在丁○○發給河川地使用許可書後，且查非要求丁○○違背職務而
      非法核准，即無證據證明雙方有任何對價關係，且衡諸丁○○於翌日即退還之
      事實，雙方均無先前已有期約，故該邀宴與交付十萬元應係己○○等人事後為
      答謝丁○○，無干賄賂，併此指明。
（八）被告雖另以龜山里里民大會曾決議建請新店市公所疏浚本案河川無著，渠等之
      申請係應龜山里民之請云云。然被告丙○○於調查局訊問時已坦稱﹕「上開工
      程並無任何人委託我等施作，所以沒有任何人支付工程款項給我們」（見偵(三)
      卷第四一頁背面）。所謂應里民之請云云，即不可採。次查本案河川所在為新
      店市龜山里，而辛○○當時住所地為新店市○○里○○路五十二號，有其申請
      書可參，其非該里里民，並據該里里長游萬源於偵查中供明在卷；另該龜山里
      七十九年十月二十三日里民大會提案「建請禁採龜山南勢溪兩側山石，以維居
      民生命財產安全」辦法為「建請有關單位儘速禁止採伐，並予疏濬」經決議「
      照案通過」，嗣其執行情形為「八十年一月八日報請（新店）市公所將情轉函
      縣府核辦」，有新店市七十九年十月二十三日龜山里八十年度里民大會討論建
      議案報告單及八十一年度里民大會會議資料影本附卷可參，並無自行設置蛇籠
      護岸工程之決議（另龜山里辦公處曾函新店市公所建造洪壩堤及市民林光明曾
      建議造駁崁案與本案無涉）（以上均見卷外證物袋內之里民大會討論、建議案
      報告單及主管機關之處理函文），亦無由龜山里里民自行籌款設置之辦法。另
      證人即台北縣新店市公所龜山里里幹事嚴知遠更於本院前審證稱：龜山里里民
      代表大會有提議疏浚南勢溪，而特別提案建議禁採砂石云云（見更（一）審卷
      第一九八頁）。而本件蛇籠護岸工程若確實施設，約需款三百萬元（見偵(三)卷
      第二十頁己○○、第四九頁戊○○之供述），辛○○竟在無任何公費補助之下
      ，竟甘心擬自費提出此項申請，實有悖情背理，令人難以置信。被告甲○○雖
      以其因職權早已知悉上開里民大會之建議疏浚案未獲台北縣政府認同，實無再
      向辛○○等人提議作本案申請之可能云云。經查新店市公所雖曾函轉前述龜山
      里里民大會之建議案，被告甲○○亦確均參與台北縣政府工務局主辦於八十年
      元月三十日之會勘（見前述證物袋內所附之函文及會勘紀錄）。然正因台北縣
      政府於該次會勘後已具體指明﹕「申請地點距直潭淨水廠之距離約一公里，疏
      濬砂石恐對淨水廠有所污染，故應請新店市公所提出詳細之疏濬計劃及環境評
      估後憑辦」（見證物袋內該府八十年二月八日八十北府工水字第０四二八０一
      號函），被告甲○○明知不能以疏浚名義申請，始另尋他途，尚不能僅以被告
      甲○○知悉上情，即認其無為本案提議之動機。至於被告辛○○所有之違建曾
      因被告甲○○之查報而遭拆除之事實，固經辛○○陳明在卷（見原審卷第二一
      六頁），二人或有可能因之而生怨隙，然亦有可能因而相識，實不能逕以二人
      曾有該細故即推認無合作之可能。
（九）戊○○松自八十一年一月起至同年四月止，所採砂石出售予高銘鴻者約二０、
      五００立方米 (約二百七十五萬元)，售予潘和福者約一七、五二一‧五立方
      米（部分含運費共約三百六十五萬五千二百五十元），售予梁金生者約六００
      ０立方米（共七十八萬五千三百十元），另售予林炳煌（由潘和福代購）者，
      約一五、０００立方米（約一百八十七萬五千元以上）合計共約五九、０００
      立方米以上之事實，亦據高銘鴻、潘和福及梁金生陳述在卷（見八十一年他字
      第一一五七號卷第十至十六頁）。次查，依本件申請並獲許可之設計圖，分為
      ＡＢ二段工程，Ｂ段工程尚未動工為戊○○所自承，並有照片附卷可參，而已
      施工之Ａ段工程，依工程設計圖所載，其長度應為五十公尺，惟檢察官於八十
      一年十月七日前往現場履勘時查明實際施作長度為一百二十公尺（見偵卷第一
      二八頁以下，原審於八十二年二月十二日履勘現場時僅見插有少數木條，其餘
      均為砂石覆蓋不見被告施工，惟依戊○○嗣後提出之八十一年六月一日所拍攝
      照片顯示確有施設部分蛇籠設施），已超越長度七十公尺。戊○○雖辯稱係依
      當地里民要求而延長為一百二十公尺，惟其既未經許可，自難辭其竊盜該七十
      公尺長度所挖取之砂石之刑責。其因本件盜取砂石行為，亦經原審判處竊盜罪
      刑確定，有原審判決可按。其與被告己○○共同盜取砂石之犯行，足堪認定。
      至被告等迭稱本件由戊○○實際施工採石之河段位置，距縣政府核准許可動工
      施設蛇籠之地點，相去一公里多，即難指被告等有盜採之行為云云，並引用證
      人薛仁輝之證言，以為佐證。惟戊○○及被告己○○確於核准施工現場附近盜
      採砂石之事實，除經其自白外，並經戊○○於本院本審到庭證稱：相距並沒一
      公里之遠，是在護岸附近採取砂石云云（見本院九十二年六月十八日訊問筆錄
      ），並據巡查員張致賢、葉家欣等人於八十一年二月二十八日、同年三月十三
      日、同年四月九日巡查無訛，有台北市水源特定區現況巡查報告表三紙可按（
      見縣政府卷第二九、三五、七一頁），台北縣政府因前開巡查並於同年三月二
      十四日、四月十日前往會勘（見縣政府卷第四二至四四、四八頁以下），則證
      人薛仁輝所證在申請獲准地點無盜採情形云云，自不可採。再者，被告辛○○
      自於調查局調查時已供承：我們係以施設蛇籠護岸工程之名義而採取新店南勢
      溪之砂石，並無意施作前述護岸工程云云（見偵(三)卷第三五頁背面），取得河
      川公地使用許可書後，未即申請開工，嗣即經被告等合意轉讓予戊○○，戊○○於受讓辛○○取得之許可書，再令由己○○提出開工之聲請，及二人實施盜
      採之行為等事實，以達到取得採取該河川砂石牟到之目的，脈絡相承。縱戊○○接手後不再勘測准許施工之準確河川位置，而誤在附近、甚較遠處盜採，但
      其能進場施作之原因條件同一（申得縣政府核發許可書），侵害之法益相同，
      要屬客體錯而已，被告等均明知不得盜採而仍共同為之，自不影響其罪責之成
      立。
（十）末查，被告甲○○擔任水管會技士，於八十年三月一日起至八十年八月三十一
      日止承辦該水管會所轄特定區一七一公尺以上公私地處理業務中之建物及土地
      清查兩項之業務，有該水管會八十四年三月十六日八四北水人字第一八六０號
      函在卷可憑（見本院上更（一）卷第一一０頁）。本件河川公地使用許可書之
      核發，固非屬水管會權責，然涉及水源之水流、水質事項仍係水管會之主要業
      務，被告甲○○既奉命代表水管會參與會勘並出具意見，被告丁○○更稱水管
      會所表示之意見為核准與否之重要參考，則被告甲○○既被指派代表水管會參
      與會勘出具意見，並審核許可書是否合法適當，即應屬其主管之事務；從而，
      被告甲○○、辛○○、丙○○、己○○等人所辯各節，要均屬卸責之詞，不足
      採信，證人庚○○經本院前後傳拘無著，依退回拘票所載：此處經鄰人及警衛
      獲知庚○○之居所早經法院拍賣，由建商買回，葉某已四、五年未居於此等語
      ，要屬長久之空戶（見本院更（四）卷第三八頁），故已無從再傳以證明所得
      三百萬元之分配細節，然己○○收受該款項後，交庚○○草擬分配表，已如前
      述，辛○○、丙○○及庚○○前對己○○確有負欠，亦經己○○提出前開票據
      、借據等為證，並於本院本審指稱蔣、林二人各對之負欠七、八十萬元屬實，
      其於取得三百萬元後相互間之會算抵付後之詳情固未盡明暸，亦不影響於圖利
      事實之認定，本件事證明確，被告等犯行均堪認定，應依法論科。
三、被告甲○○、丙○○、辛○○、己○○及庚○○事先共同謀議，推由被告辛○○
    以前述蛇籠護岸工程名義向台北縣政府申請核發河川公地使用許可書，以違法圖
    取採取砂石之利益；被告甲○○代表水管會前往會勘並承辦本件工程水流保護之
    審查，即為主管本件事務之公務員，就其主管之事務圖利本人及被告辛○○、丙○○、己○○與庚○○等人，其又明知確有會勘紀錄，竟仍於簽呈內虛載並無會
    勘紀錄，再與辛○○等合意將受許可使用河川地之利益以三百萬元轉讓於戊○○
    施行盜採砂石，均已如上述。則被告甲○○係犯貪污治罪條例對主管事務，直接
    圖利罪，被告辛○○、丙○○及己○○等三人，除為自己牟利外，亦共同圖利於
    甲○○，則該三被告雖無公務員身分，但與公務員共同圖利，則有朝同一目標圖
    得不法利益之情形，仍應論以上開法條之圖利罪之共犯。被告等犯罪後，戡亂時
    期貪污治罪條例第六條第三款於八十一年七月十七日經修正為貪污治罪條例第六
    條第一項第四款，另該條款之罪，復於八十五年十二月二十三日就原所定法定刑
    之罰金部分將原所定之新台幣一百萬元，提高為新台幣三千萬元，再於九十年十
    一月七日修改為「對於主管或監督之事務，明知違背法令，直接或間接圖利自己
    或其他私人不法利益，因而獲得利益」，而法定刑度仍未修改，比較新舊及中間
    法結果，以舊法對被告甲○○等四人有利，依刑法第二條第一項但書規定，此部
    分應適用二度修正前之舊法。再者，被告四人與庚○○及已處刑確定之戊○○就
    盜採砂石部分之犯行，亦應全部負責，前亦論及，則核被告四人之所為，均另犯
    刑法第三百二十條竊盜罪，四人間就上開二罪均有犯意聯絡及行為分擔，均應論
    直接圖利罪與普通竊盜罪之共同正犯，二罪間有方法結果之牽連關係，應依刑法
    第五十五條牽連犯之規定從一重以直接圖利罪處斷。公訴人認被告甲○○與被告
    辛○○、丙○○係共犯該條例第六條第四款對非主管事務圖利之罪，雖法條相同
    ，惟罪名不同，起訴法條，尚有未洽，應予變更。被告辛○○、丙○○二人於調
    查局偵查中自白，依法減輕其刑。甲○○另犯刑法第二百十三條公務員登載不實
    罪，亦與上述直接圖利罪間，互有牽連關係，亦應從一重論以直接圖利罪。又被
    告四人共犯刑法第三百二十條第一項普通竊盜罪，被告己○○違反戡亂時期貪治
    罪條例及被告甲○○所犯刑法第二百十三條等部分之事實，雖未據公訴人起訴（
    被告己○○部分經檢察官移送併辦）然核與已起訴部分事實，有牽連犯之裁判上
    一罪關係，為起訴效力所及，本院自應併予審理。
四、原審就被告甲○○、辛○○、丙○○及陳廣廣松四人予以論罪科刑，固非無見，
    惟查：（一）被告甲○○係就其主管之事務圖利於被告辛○○、丙○○及己○○
    等及其本人，被告辛○○、丙○○、己○○均係同犯修正前戡亂時期貪污治罪條
    例第六條第三款之罪，原審認係犯同條例第六條第四款對非主管事務圖利之罪論
    斷，尚有未洽。（二）被告甲○○因將不實事項登載於其所掌之公文書上，另犯
    有刑法第二百十三條之公務員登載不實罪，原審疏未論及於此，亦有未合。（三
    ）被告丁○○部分不能證明其共同犯罪（詳下述），原審仍論其為圖利罪之共同
    正犯，亦未見其當。（四）被告己○○交付丁○○十萬元，並無對價或任何期約
    ，非屬賄賂，原審認其對於公務員關於違背職務之行為，交付賄賂，尚有可議。
    （五）又戡亂時期貪污治罪條例第六條第三款已於八十一年七月十七日經修正為
    貪污治罪條例第六條第一項第四款，另該條款之罪，復於八十五年十二月二十三
    日就原所定法定刑之罰金部分將原所定之新台幣一百萬元，提高為新台幣三千萬
    元，復再於九十年十一月七日修正其犯罪構成要件，原判決不及就二次修正後之
    條文予以為前後及中間法之比較，自有不當。本件被告甲○○、辛○○、丙○○
    、己○○上訴否認犯罪，固無理由，惟原判決既有可議，應由本院將此四被告部
    分予以撤銷改判，爰審酌被告等犯罪之動機及目的在圖利，盜採砂石將改變河水
    流向，水質，所用手段及所生危害非輕及犯罪後之態度等一切情狀，分別量處如
    主文所示之刑，並分別宣告如主文所示之褫奪公權期間；而被告甲○○、辛○○
    、丙○○、己○○所得利益三百萬元，均應對共犯甲○○、辛○○、丙○○、己○○依法諭知追繳沒收，如全部或一部不能追繳時，應以其財產抵償之。被告己○○個人所取得之二百五十萬元，因係承作工程之代價，不能證明為不法利益，
    自不再諭知沒收及追繳、抵償。
五、被告丙○○經合法傳喚，無正當理由不到庭，爰不待其陳述逕行判決。
乙、被告丁○○部分
一、公訴意旨略以：被告丁○○係台北縣政府工務局水利課技士，為依法從事公務之
    人員，八十年元月間，甲○○、丙○○、辛○○等人共謀採取台北縣新店市南勢
    溪河川砂石出售牟利，經由丙○○與丁○○謀議結果，認原議以「疏浚」名義申
    請不易獲准，而改為由辛○○以當地人士名義為防範颱風季節來臨造成更嚴重災
    害，擬自行施設蛇籠護岸工程，准予就地取材施設為由申請核發河川公地使用許
    可書，丁○○於同年六月廿一日奉命代表台北縣政府前往辛○○申請之上開地點
    會勘，其對此由其監督之事務，明知甲○○如事實欄所載簽具之意見書既未經主
    管及機關首長核示，亦未依公文程式行文至縣政府，顯非合法，仍依之於會勘紀
    錄上加載會勘結論四：「台北水源特定區管理委員會意見附后（如附件）」，然
    於簽報其上級主管批示准許本件施設蛇籠護岸工程時，卻將上開甲○○簽具之意
    見書先行隱匿，嗣經批示後，始附上該份意見書，並指使不知情之抄錄人員高淑
    卿依據該會勘紀錄結論事項騰寫台北縣政府河川公地使用許可書稿，及在註明四
    、記載為：「應另按台北水源特定區管理委員會意見辦理」陳核，致矇混通過而
    使辛○○取得八十年北府工水字第一○七六號許可書，另己○○於同年月廿三日
    邀約丁○○至台北市西門町某地下舞廳餐宴，交付十萬元給丁○○，因認被告丁○○涉有修正前戡亂時期貪污治罪條例第六條第三款對主管之事務直接圖利之罪
    嫌云云。
二、惟訊據被告丁○○矢口否認有右揭被訴犯行，辯稱：辛○○、丙○○、甲○○等
    人於八十年初在侯家餐廳等地聚會研議要以疏浚名義向台北縣政府申請河川公地
    使用許可書時，伊未參與，全不知情，事實上僅是後來丙○○曾向伊請教是否可
    以疏浚名義申請河川公地使用許可書而已。由辛○○提出申請後，伊即依規定通
    知水管會及當地新店市公所等派員會勘，處理極為慎重，並無圖利蔣某等人之意
    圖。又被告除於八十年六月廿一日會勘時，當場以口頭告誡辛○○等人絕不得將
    施工後之砂石外運及於會勘紀錄結論載明：「……施工時不得有違反水利法及台
    灣省河川管理規則等規定……」外，並於本案許可書上載明，僅能施設蛇籠護岸
    ，不得擅自建築、開墾、變更使用目的或其他違法情形等情，迨至八十年十二月
    廿四日辛○○申報開工後，伊即於八十一年一月四日及九日分函辛○○不得盜採
    砂石並請水管會加強取締，依法辦理；其後發現現場有遭人盜採砂石情形，即簽
    請註銷本案許可，均足證伊無圖利蔣某等人之意圖與犯意。再伊對水管會之作業
    並不瞭解，但甲○○補具之意見書蓋有甲○○職銜章，伊認係水管會基於職權所
    出具，係代表水管會之意見，並非其個人意見；至於意見書第二條所載「施工材
    料由現場採取使用，剩餘廢土石料應運離現場，以保持河道暢通，確保居家安全
    」等內容，並非屬土石採取行為。嗣伊將會勘紀錄簽報上級長官批示時，並未將
    甲○○簽具之意見書加以隱匿，蓋該意見書係本件是否核准申請之重要依據，伊
    不可能加以隱匿。至於台北縣政府核發河川公地使用許可書給辛○○，副本未抄
    在酒醉情形下，誤以為是己○○所開設之夜楓林俱樂部週年慶贈送顧客之紀念品
    ，始予收下，回家發覺是金錢時，即於翌日郵寄退還，並無任何收賄或圖利他人
    之存心；本案得使用河川公地之「利益」嗣讓與戊○○更非伊所知悉；再本件所
    盜採砂石之處所距離核准使用之公地相距一公里左右，盜採砂石應與伊無關云云
    。
三、經查：
（一）依水利法第四條、第四十六條及台灣省河川管理規則第七條、第卅四條規定，
      有關申請河川使用，係由各縣市政府辦理，但如果使用之地點係坐落於台北水
      源特定區內時，依照「台北水源特定區管理委員會與有關機關作業細節劃分表
      」第三項土地使用管制第四款規定，縣市政府於管理申請使用許可案件後，應
      邀請台北水管會會勘，審核有無違反區域計畫法、都市計畫法、山坡地保育利
      用條例、台北水源特定區土地使用管制要點等規定，並審核有無妨礙水源、水
      質、水量等之保護行為，必須俟水管會審核同意後，縣市政府方可核發使用許
      可，此有「台北水源特定區管理委員會與有關機關作業細節劃分表」在卷可稽
      ，並經水管會課長戴尚堯於調查站調查時供述明確，依此，被告於八十年五、
      六月承辦辛○○以「為防範颱風季節來臨造成更嚴重災害，擬自行施設蛇籠護
      岸工程」為由，向台北縣政府申請核發准予使用新店市○○段一–一○Ａ、一
      –三○六Ａ等地號土地施設蛇籠護岸工程之案件時，因地點坐落於台北水源特
      定區內，除依規定通知水管會派員參加會勘外，並因新市公所係地方自治機關
      ，對當地情形最暸解可提供是否有必要施做該工程之意見，因而亦通知新店市
      公所派員參加會勘，俾其有表示意見之機會，可見被告辦理本案之初，即依循
      法令之規定辦理甚明。
（二）八十年六月廿一日會勘時，現場發現水流偏向右岸（即申請地點），且系爭林
      一–三○六Ａ地點土地已有沖刷現象，故會勘結論原則同意施設蛇籠護岸工程
      ，但被告為防患未然，於會勘當場除曾以口頭一再告誡在場之申請人辛○○絕
      對不得將施工後之砂石等各項物品運送至外界，並於會勘紀錄之結論記載：「
      ……施工時不得有違反水利法及台灣省河川管理規則等規定，否則，依法嚴懲
      ……，且開竣工日期應先報請台北縣政府、水管會及新店市公所核備」等語，
      此除有該會勘紀錄在卷可稽外，並經在場目睹證人庚○○於調查站調查及原審
      中證述屬實，而證人辛○○於調查站調查時亦供稱：台北縣政府曾以公函通知
      渠於八十年六月廿一日前往現場會勘，渠當天有到現場會勘，嗣於原審及本院
      上訴審中並證稱：丁○○於會勘時，有告訴伊申請可以，但不可利用來盜採砂
      石等語（見原審八十二年五月十一日及本院上訴審八十三年一月十四日筆錄）
      ，另證人即新店市公所技士潘錠俊於本院上訴審中亦結證：「八十年六月廿一
      日我有去會勘，丁○○有向辛○○說不可盜採砂石」（見本院上訴審八十二年
      十二月二十四日筆錄），可見被告辦理本件辛○○申請案件，已注意防患申請
      人獲准後違規行事，並無圖利辛○○等人之意圖及行為甚明。
（三）據證人即水管會組長（案發時為代理組長）張延光於原審中證稱：「他（指甲○○）在場說的代表水管會意見」，「意見多時會的（指會用紙張記下意見送
      交主辦單位）」，「當場寫的比較多，事後是補充」，「（事後補充的書面）
      通常直接送給主辦單位」（見原審八十二年四月廿二日筆錄），及證人即台北
      縣政府工務局前水利課長林森泰於原審亦證稱：「（甲○○所寫的意見書）代
      表水管會意見」（見同上筆錄），以及共同被告甲○○於調查站調查時供稱：
      「是的（八十年六月廿四日所書之意見書）即係水管會之意見」，「所附水管
      會意見書係本人於八十年六月廿四日所書就交給丁○○處理的」各等語（見偵
      查(三)卷第六頁及背面），則八十年六月廿一日水管會至現場參與會勘之甲○○
      於會勘後之八十年六月廿四日將其所書之會勘意見書交給被告丁○○，而其所
      書之意見書又係用水管會之用紙書寫，並蓋有「甲○○之職銜章」，自堪認係
      代表水管會之意見，丁○○與甲○○各屬不同之機關，甲○○究應否（或已否
      ）於內部先擬草意見書呈送其長官核閱，始可提出，自不明暸，無從知悉甲○○所出具之意見書是否違法越權，被告因而將該意見書附於會勘紀錄，作為水
      管會於會勘所表示之意見，並無不當。
（四）公訴人認被告與丙○○有謀議，無非係以丙○○於調查站調查時之供詞為其唯
      一根據，然揆之丙○○於調查站調查時係供稱：「甲○○向本人等表示，水源
      保護區內之龜山里民大會決議，要求疏浚新店市南勢溪河床，本人等可利用疏
      浚之名義，挖取土石出售，有相當利潤可賺取，問我等是否願意合股挖取，經
      本人及辛○○表示願意參加後，尤某稱我們可以借用前開疏浚之名義，向台北
      縣政府及水管會等機關，提出申請河川公地使用許可書……本人則表示認識台
      北縣政府水利課承辦人丁○○，由本人出面向邱某詢問申請疏浚之作業程序…
      …」。「丁○○表示：以疏浚為名申請河川公地使用許可書，台北縣政府絕對
      不會予以核發，我對稱：該地里民大會業已通過疏浚，並製作蛇籠保護堤岸，
      以維護居民之生命及財產安全，邱某隨即表示：以施設蛇籠護岸工程名義申請
      河川公地使用許可書，台北縣政府應會同意，但有關土石等之運送，則要依水
      管會之意見辦理……」等語（見偵(三)卷第三九頁背面、第四十頁），由此可看
      出丙○○僅供稱伊是向被告請教申請河川公地使用許可之作業程序，並未供陳
      伊與被告共同謀議要藉由申請施設蛇籠護岸工程名義，而予以盜採砂石圖利之
      事，而丙○○事實上所以會向被告請教如以施設蛇籠護岸工程名義申請河川公
      地使用是否可行？乃係由於渠等所委託設計之建築師庚○○所建議，此非但業
      據丙○○先後於原審及本院上訴審中供明在卷（見原審八十二年五月十一日筆
      錄及本院上訴審八十三年一月十四日筆錄），並經證人庚○○於本院上訴審中
      結證：「辛○○、丙○○二人委託我做河岸修護工程（設計），我根據經驗（
      認）應做蛇籠較適合」等語無誤（見本院上訴審八十二年十月十五日筆錄），
      又被告不但如前所述於八十年六月廿一日在會勘現場曾告誡申請人辛○○不得
      將施工後之砂石等物品運送外界，並於會勘紀錄上載明：「施工時不得有違水
      利法及台灣省河川管理規則等規定，否則，依法嚴處」等語，且又在八十一年
      一月辛○○申報開工時，於同月四日以公函告誡辛○○「嚴禁盜採砂石並不得
      污染水源，否則，依法嚴處」，並將該公函副本抄送水管會。另又於八十一年
      一月九日再以公函請水管會「加強巡防取締並依法辦理」，有該二公函在卷可
      稽（見原審(二)卷第卅一頁、第卅二頁），由此在在證明被告並未與丙○○謀議
      ，亦無圖利辛○○等人之情事。
（五）被告於承辦本件辛○○申請設施蛇籠護岸案件後，依規定函請水管會及新店市
      公所派員會勘時，曾同時將辛○○之申請書、圖函送該二單位，旨在使該二單
      位能提早審核該申請案，並於會勘當日提供審核意見，此有該公函在卷可稽（
      見原審(二)卷第廿九頁），故各該單位於會勘所表示之意見，即視為各該單位之
      意見，依規定縣政府於會勘後無再函送會勘紀錄給各該單位之必要，此業據證
      人即台北縣政府前水利課課長林森泰於本院上訴審中到庭結稱：「通常把各單
      位意見簽到縣長，縣長核可後把許可書送各單位，不必再送會勘紀錄」等語在
      卷（見本院上訴審八十二年十月廿九日筆錄），由此可見被告於會勘後未將會
      勘紀錄送其他會勘單位，尚無違背公文處理程序。
（六）被告丁○○固曾受丙○○之請教可否以疏浚之名義申請，丁○○告以不妥，然
      丙○○復稱：後來我去請教庚○○建築師，他說應該以蛇籠護岸工程名義申請
      ，我就去申請，但因我
      申請，這與丁○○無關」、「我曾到縣政府請教過他（指丁○○）一次，因我
      不了解問他可否以疏浚名義申請，他說不行，我回去再找葉建築師，他建議以
      施設蛇籠護岸工程名義申請…」等語（見本院上訴審八十三年一月十四日訊問
      筆錄），從此被告即不再聞問其事，尤對辛○○取得許可書後，如何轉讓予戊○○，得款三百萬元如何分配，被告概無參與，此經其他被告辛○○、丙○○
      等人迄無對其不利之證言，而上述授權書、承諾書、轉售契約書及庚○○所作
      之分配表均無其名之列，尤見其無「因而得利」之有。至被告於八十年十二月
      廿三日雖曾接受己○○所交付之十萬元現金，然被告堅決否認知悉係為送款，
      辯稱：伊因誤為己○○所開設之夜楓林俱樂部週年慶紀念品而接受，嗣回家發
      現是金錢，遂於翌日退還等語，經查，被告確於翌日退還該十萬元予己○○，
      有其提出之郵寄該款予己○○之收據影本等附卷可證，衡情其若有向己○○收
      取賄款之意，當無於翌日即退還之理！由此亦可反證被告並無圖利辛○○等人
      之犯意，否則，其又何必退還賄款，其理甚明。
（七）原審判決理由內雖有略稱：「辛○○申請施設蛇籠護岸工程之處係新店市龜山
      里，而辛○○當時住所地為新店市○○里○○路五十二號，並非該里里民。又
      辛○○在並無任何公費補助之下，提出此項申請，被告丁○○竟予以核發河川
      公地使用許可書，有圖利辛○○等人之故意與犯行」云云，經核洵屬誤會。經
      查，辛○○雖非申請地點龜山里之里民，但係居住該處附近之新店市廣興里之
      水利法及台灣省河川管理規則等規定，申請河川公地使用許可案，申請人之住
      所並非作為准駁之依據，此有台北縣政府印製之「河川公地一般使用申請須知
      」可證（見被告上訴理由證物(十一)），被告自不能以申請人辛○○非
      由而駁回其申請。至辛○○願在無任何公費輔助下，仍提出申請施設蛇籠護岸
      工程，是否可逕認係於法不合？。按台北縣政府工務局水利課於審核民眾申請
      使用河川公地許可書案件，均係依實際狀況核實審認，依法並不需特別調查申
      請人之動機，此經證人林森泰（即本件辛○○申請施設蛇籠護岸工程使用河川
      公地許可案之台北縣政府工務水利課課長）於八十五年八月十九日在本院更(二)
      審庭訊時亦曾供證：「（對水管會運離土石之意見，你是否會准許？）申請書
      會考量一般民眾之財產，（水管會）意見內容如果不夠明朗的話，執行單位會
      反應，沒有特別調查他們（指申請人）的（申請）動機」等語在卷可稽（見本
      院更（二）審八十二年八月十九日訊問筆錄）。況查，工程經費來源亦非河川
      公地一般使用申請應行審查之項目，此觀「河川公地一般使用申請須知」規定
      即明，因而被告丁○○未審查施設系爭蛇籠護岸工程經費來源，於法亦難指有
      違背。
（八）又證人林森泰於台北縣調查站調查時雖曾供稱：「當初丁○○根據會勘紀錄於
      八十年七月十三日簽擬通知申請人繳納一年使用費之簽文，暨八十年七月十八
      日簽辦通知申請人此事之函稿時，本人審核所附會勘紀錄並無會勘結論四：『
      台北水源特定區管理委員意見附后（如附件）』之記載，亦無水管會之意見附
      后…」等語，然此為被告丁○○自始所否認，經本院再度向台北縣政府函調該
      案卷，期就原始文件究明實際，惟經耗多月公文往返，終無結果（本院舉出一
      審法院於調借後已檢還，但縣政府謂年逾十年已無原始案卷存留，應已由法院
      調查供參–見該府九十三年二月三日北府水河字○九三○○三一○六○號函附
      本審卷可攷），然查被告於八十年七月十三日簽請上級批示擬通知辛○○前來
      台北縣政府繳納使用費用之簽稿說明項內即明確載明：「…經本局派員會同台
      北水源特定區管理委員會、新店市公所前往實地勘查…會勘紀錄附后」等語，
      有該函稿在卷可稽（見原審(二)卷第卅三頁及外移證物袋內），而林森泰於原審
      中亦坦承：「施設蛇籠護岸工程水管會之意見很重要不能缺」，「（甲○○所
      寫八十年六月廿四日之意見書）應該有的」等語（見原審八十二年四月廿二日
      筆錄），依此，在該簽稿中所檢附之會勘紀錄，若無紀錄結論四項及檢附甲○○所出具之水管會意見書，衡之常情，被告之上級長官對該案內容即無從瞭解
      ，進而加以審核，則當時身為被告主管之水利課長林森泰豈有可能於審核時竟
      不加以追問即隨便在該公函批示，以及其他上司（如技正及局長）亦焉有不加
      查問即任意批示之理！由此足證林森泰於原審之證言較堪採信，上開於調查站
      所供內容，尚查無佐證供為審酌，可認與事實不符，除外，又查無其他為被告
      不利之證據，自難單憑林森泰於調查站之此項供詞，為被告有罪之認定。
（九）再者上開會勘紀錄，丁○○於呈閱後，是否尚需函送各會勘單位？此據證人林
      森泰於八十二年十月二十九日在本院上訴審庭訊時證稱：「通常把各單位意見
      簽到縣長，縣長核可後把許可書送各單位，不必再送會勘紀錄」等語（見本院
      上訴審八十二年十月二十九日訊問筆錄）。又於八十五年八月十九日在本院更
      （二）審庭訊時亦再度證稱：「並不是每一件（會勘紀錄）都送會勘單位，河
      川地使用許可書都包函各單位的意見」（見本院更（二）審八十五年八月十九
      日訊問筆錄）。另證人張陸舜（即前台北縣政府工務局技正，亦曾擔任過水利
      課長）於八十五年八月七日在本院更（二）審訊問時亦證稱：「（會勘紀錄）
      依河川管理規則第五十條及水利法第四條規定，是不用送水管會」等語（見本
      院更（二）審八十五年八月七日訊問筆錄）並於八十九年十一月十七日在本院
      更（四）審庭訊時復證稱：「會勘回去我們要簽報給主管，主管准後，要報上
      級單位備查，依水利法、國道管理規則（按：應是台灣省河川管理規則），（
      會勘紀錄）沒有規定要送會勘單位，實際上也是按照法令來做…」等語（見本
      院更（四）審八十九年十一月十七日訊問筆錄）即可證明。由此均足證會勘紀
      錄依規定確實不必函送各會勘單位，參以會勘各單位出具之意見書，可認係代
      表該單位之意見，已如前述，主管單位呈送各級主管後，於核發准許可書時，
      已應會知各會勘單位知照，已有互為牽衡之機制，各會勘單位亦可從容審核，
      是本案原審判決以被告丁○○未將八十年六月二十一日之會勘紀錄函送水管會
      ，而認定被告丁○○有罪，顯有誤會。
（十）至有關台北縣政府於八十年八月十四日以八十北府工水字第二五○一四四號函
      核發八十北府工水字第一○七六號河川公地使用許可書給辛○○時，其副本之
      所以漏未抄送水管會，據被告辯稱係因其業務繁忙，一時疏忽，未督促抄寫人
      員辦理，致未發覺所致，此徵之抄寫該份公函之證人高淑卿於原審證稱：「我
      根據承辦人的函稿（抄寫），至於副本要發給誰，我不清楚……」（見原審八
      十二年一月五日筆錄），及證人林森泰於本院前審中結稱：被告丁○○在台北
      縣政府水利課內，業務最多最忙（見本院前審上訴卷八十二年十月廿九日筆錄
      ），並有台北縣政府八十四年五月十七日八四北府工水字第一四八○一三號函
      暨八十年六月至十二月期間台北縣政府工務局水利課查詢統計表在卷可稽（附
      於本院上訴審卷），以及參以該函稿曾經所屬課長、技正、局長等上司逐級審
      核，亦均未發覺有副本抄送機關漏寫之情形而予批准（見上開卷內函稿）之情
      形以觀，俱見此乃係由於被告業務繁忙，一時疏忽，致漏未將該公函副本連同
      許可書抄送水管會，委無疑義。又依證人林森泰於八十二年十月廾日到庭證稱
      ：承辦人忘了抄送水管會，只是一般性過失，水管會可行文案補送云云。即指
      可利用受許可書之當事人於申報開工時，即得以補行救濟。則此僅屬行政上之
      疏忽，亦難憑此據以推定被告有蓄意圖利辛○○等人，事至暸然。
四、綜上所陳，被告所辯，尚堪置信，此外，又查無其他積極證據足資證明被告丁○○有右揭被訴犯行，其犯罪尚屬不能證明，原審不察，遽予論罪科刑，自有違誤
    ，被告執此提起上訴，即有理由，自應由本院將原判決關於被告丁○○部分撤銷
    改判，諭知無罪，以免冤抑。
據上論斷，應依刑事訴訟法第三百六十九條第一項前段、第三百六十四條、第二百九
十九條第一項前段、第三百條、第三百零一條第一項、第三百七十一條，修正前戡亂
時期貪污治罪條例第二條、第三條、第六條第三款、第九條後段、第十條、第十六條
、刑法第十一條前段、第二條第一項但書、第二十八條、第二百十三條、第三百二十
條第一項、第五十五條、第三十一條第一項、第三十七條第二項，罰金罰鍰提高標準
條例第一條前段，判決如主文。
本案經檢察官陳維練到庭執行職務。
中　　　華　　　民　　　國　　九十三　　年　　　三　　　月　　　二　　　日
                              臺灣高等法院刑事第一庭
                                  審判長法  官  李  相  助
                                        法  官  楊  貴  雄
                                        法  官  黃  聰  明
右正本證明與原本無異。
如不服本判決，應於收受送達後十日內向本院提出上訴書狀，其未敘述上訴之理由者
並得於提起上訴後十日內向本院補提理由書（均須按他造當事人之人數附繕本）。
                                        書記官  吳  金  來
中　　　華　　　民　　　國　　九十三　　年　　　三　　　月　　　二　　　日
附錄：本判決論罪科刑法條全文
戡亂時期貪污治罪條例第六條第三款
有左列行為之一者，處五年以上有期徒刑，得併科三萬元以下罰金：
三、對於主管或監督之事務，直接或間接圖利者。
刑法第二百十三條
公務員明知為不實之事項，而登載於職務上所掌之公文書，足以損害於公眾或他人者
，處一年以上七年以下有期徒刑。
刑法第三百二十條第一項
意圖為自己或第三人不法之所有，而竊取他人之動產者，為竊盜罪，處五年以下有期
徒刑、拘役或五百元以下罰金。
